臺灣高等法院刑事判決　　　　　　　　96年度上訴字第1346號
上　訴　人
即　被　告　乙○○
上列上訴人因洗錢防制法案件，不服臺灣士林地方法院95年度訴
字第481號，中華民國96年2月12日第一審判決（起訴案號：臺灣
士林地方法院檢察署94年度偵字第5651號），提起上訴，本院判
決如下：
    主  文
原判決撤銷。
乙○○幫助意圖為自己不法之所有，以詐術使人將本人之物交付
，處有期徒刑肆月，如易科罰金以銀元佰元即新臺幣玖佰元折
算壹日。
    事  實
一、乙○○明知申辦金融帳戶使用乃輕而易舉之事，故無正當理
    由徵求他人提供金融帳戶者，極易利用該等帳戶為與財產有
    關之犯罪工具，而可預見金融帳戶提供他人使用將幫助他人
    實施詐欺犯罪，竟仍基於縱然他人以其金融帳戶實施詐欺亦
    不違背其本意之幫助犯意，於民國（下同）94年1 月中旬之
    某日，在不詳地點將其請領之臺北國際商業銀行北投分行（
    下稱：臺北商銀北投分行）帳號0000000000000 號，及臺北
    市第一信用合作社（下稱：第一信用合作社）帳號00000000
    00000000號之存摺、提款卡及密碼，均交予欲施詐他人之姓
    名年籍均不詳之成年人，藉以幫助詐欺他人詐取財物，該人
    取得乙○○上揭帳戶存摺、提款卡及密碼後，旋即基於意圖
    為自己不法所有之犯意，而為下列之犯行：(一)於94 年1月21
    日上午10時許，以電話向丙○○誑稱係財政部「阮科長」，
    佯稱欲退稅予丙○○，要求丙○○前往提款機依指示操作匯
    款，致丙○○陷於錯誤，而依指示於同日上午11時56分許前
    往新竹縣湖口鄉○○路146 號成功郵局之自動櫃員機前，匯
    款新臺幣（下同）28,505元至上揭乙○○臺北商銀北投分行
    帳戶內；(二)於94年1 月23日上午11時30分許，以電話向甲○○自稱係財政部「王科長」，佯稱欲退稅予甲○○，要求甲○○前往提款機依指示操作匯款，致甲○○陷於錯誤，於同
    日上午11時59分許，前往高雄縣鳳山市縣○里○○路289 號
    第23支局自動櫃員機前，匯款23,989元至上揭乙○○第一信
    用合作社帳戶內。嗣丙○○、甲○○上開匯至乙○○上揭帳
    戶內之款項，旋遭該詐騙集團成員提領取款，迨丙○○、甲○○發現有異時，方知受騙，並報警處理，始循線查悉上情
    。
二、案經丙○○訴由新竹市政府警察局第二分局函轉臺北市政府
    警察局北投分局報請臺灣士林地方法院檢察署檢察官偵查起
    訴。
    理  由
一、訊據上訴人即被告乙○○固坦承上開帳戶均為其本人親自開
    設使用之情，但矢口否認有何幫助詐欺之犯行，辯稱：伊未
    曾將上開帳戶存摺、密碼及提款卡交付他人，係94年2、3月
    間，伊小孩幫忙過年大掃除之際，將伊所有臺北商銀北投分
    行及第一信用合作社之存摺、提款卡丟失，而伊習慣將密碼
    寫在提款卡背面，故撿到之人即知悉密碼而得順利提款，伊
    還因遺失帳戶之事毆打小孩被臺北市政府警察局北投分局光
    明派出所以家庭暴力案件調查，伊沒有賣帳戶云云。
二、惟查：
  (一)被告於88年10月26日向第一信用合作社申請開設0000000000
    000000號帳戶、於90年8 月22日向臺北商銀北投分行申請開
    設帳號0000000000000 號帳戶後，即取得上開帳戶之存摺、
    提款卡及密碼使用。嗣某姓名年籍不詳之犯罪集團成員分別
    於上揭時、地，利用上揭被告之帳戶以電話佯稱退稅，致被
    害人丙○○、甲○○分別陷於錯誤，由丙○○依指示匯款28
    ,505 元 至乙○○上開臺北商銀北投分行帳戶內、甲○○匯
    款28,989元至乙○○上開第一信用合作社帳戶內，均旋遭提
    領一空等情，有臺北國際商業銀行北投分行94年2 月5 日北
    商銀北投（094） 字第00004 號函文暨所附被告之開戶資料
    及交易往來明細表、臺北市第一信用合作社94年12月8 日北
    市一信北投發第四號函文暨所附之被告開戶基本資料等在卷
    可據（見臺灣士林地方法院94年度偵字第5651號卷第35頁至
    第40頁；第94頁至第97頁），復據證人即被害人丙○○、甲○○於警詢時指訴綦詳（見第5651號偵查卷第21頁、22頁，
    原審卷第15、16頁），並有中華郵政公司自動櫃員機94年 1
    月20日、同年1月23日儲戶交易明細表影本共2紙在卷可稽（
    見第5651號偵查卷第25頁，原審卷第20頁），足認被告所有
    之前開帳戶確係施詐之人所持有使用，並詐騙被害人丙○○
    、甲○○匯入款項後，加以提領，至為明確。
  (二)衡諸社會常情，欲使用提款卡領取款項者，須於金融機構設
    置之自動櫃員機上依指令操作，並輸入正確之密碼，方可順
    利領得款項，可見如非經帳戶所有人之同意或、授權而告知
    提款卡密碼等情況，單純持有提款卡之人，欲隨機輸入密碼
    而領款之機會，其機率微乎其微。而為避免密碼及提款卡同
    遭他人取得、利用，均知提款卡應與其密碼分別保存，或者
    將密碼牢記心中，而不在任何物體上標示或載明密碼，以免
    徒增帳戶款項遭人持提款卡併同輕易得知之密碼而盜領存款
    。被告雖否認交付帳戶提款、密碼予施詐之人使用，惟就他
    人何以能利用其帳戶，鍵入密碼提領詐得款項乙情，於原審
    供稱：「密碼我都寫在提款卡上面，我每一家的帳戶都是如
    此，寫在標籤貼在金融卡上面，因為每一家的密碼都不一樣
    」、「密碼是貼在金融卡上」（見原審卷第61頁），已與常
    情不合，且經檢察官於偵查中勘驗被告親攜至庭之7 張提款
    卡後，卻發現被告所提供之提款卡中，僅一張提款卡有寫密
    碼，並非如被告所述，背後均載有密碼（見第5651號偵查卷
    第80頁），足見被告所辯非實。
  (三)再被告於原審另辯稱上揭帳戶之存摺、提款卡及密碼係因小
    孩過年幫忙打掃，不慎遺失，當係因此為詐欺集團成員另藉
    管道獲取，供為詐欺他人之用，伊為此事還毆打小孩，而有
    家庭暴力事件經鄰居報案，被警局派出所警員留置5 個小時
    ，甚至到臺北市政府家庭暴力防治中心報到云云。惟經臺北
    市政府警察局北投分局94年11月23日北市警投分刑字第0943
    4218500號函覆稱：並無被告傷害或家庭暴力紀錄（見第565
    1 號偵查卷第89頁），亦與被告上開所辯不符。況被告上開
    帳戶，於94年1 月間，已無使用，餘額甚少，有臺北商銀北
    投分行94年2月5日北商銀北投（094）字第00004號函（第56
    51號偵查卷第35頁至第40頁）、有限責任臺北市第一信用合
    作社北投簡易型分社95年5 月16日北市一信北字第10號函所
    附之被告上開帳戶存款交易明細表在卷可按，則被告遺失上
    揭帳戶存摺、提款卡及密碼後，只需向銀行辦理掛失，避免
    遭詐欺集團利用從事不法即可，亦無毆打小孩出氣之必要，
    益徵被告所述因小孩打掃遺失帳戶存摺、提款卡之情確係飾
    卸之詞。
  (四)又常人於發現銀行存摺、提款卡及密碼遺失時，通常均會立
    即報警或向金融機構掛失止付，或變更提款卡密碼，以防遭
    人盜領或致生不便及遭人盜用之風險。但依被告所辯，其既
    同時遺失上揭帳戶之存摺、提款卡及密碼，理應於發覺之後
    ，儘速辦理掛失。惟細繹被告上開帳戶掛失紀錄，卻僅見被
    告於臺北商銀北投分行帳戶於94年1 月21日遭列為警示帳戶
    後，始於94年1 月23日辦理掛失（台北國際商業銀行北投分
    行94年7 月11日函，見5651號偵查卷第65頁至第69頁），並
    未同時掛失第一信用合作社帳戶，事後亦未再聞問等情以觀
    ，顯亦有悖於常情。
  (五)復質以被告其遺失帳戶存摺、提款卡及密碼之時間，被告先
    於偵訊時陳稱：「2、3月去掛失的」（見第5163號偵查卷第
    48頁），嗣於原審改稱：「我大約在發現遺失後1 個禮拜就
    去銀行申請辦理」（見原審卷第47頁），於經原審提示臺北
    國際商業銀行北投分行94年7 月11日函覆被告辦理掛失、補
    發存摺及提款卡之時間時，始又改稱：「我是用電話掛失止
    付，這是94年農曆年過年後的事」（見原審卷第56頁），其
    就上開帳戶存摺、提款卡及密碼遺失及掛失時間前後供述並
    不一致，則被告就自己親身經歷事件，所為供述卻前後不一
    ，所辯是否屬實，更堪置疑。從而，被告上開所辯實不足採
    ，被告確有將上開存摺、提款卡及密碼交付他人使用之事實
    ，已堪認定。惟依卷內證據，既不能明確認定被告係以一行
    為交付上開2 帳戶之存褶、提款卡及密碼，或分次連續交付
    ，亦無從認定被告因交付上開帳戶之存摺、提款卡及密碼獲
    有何對價，被告所交付之人，究係個人所用，或供詐欺集團
    所用，依罪疑惟輕之證據法則，自應為有利被告之認定，即
    認被告係以一行為同時無償交付上開帳戶存摺、提款卡及密
    碼予他人使用，且所交付之人，是個人並非詐欺集團之人。
  (六)又按金融機構接受客戶申請一般存款帳戶之現況，絕大多數
    不須任何條件，亦無須任何費用，即任何人均可辦理金融帳
    戶存摺使用，如無特殊理由，實無借用他人存摺使用之必要
    ；而金融存摺事關存款人個人財產權益之保障，倘有不明之
    金錢來源，甚而攸關個人法律上之責任，其專有性甚高，除
    非本人、與本人具有信賴關係或其他特殊原因，難認有何流
    通使用之可能，一般人均有妥為保管防阻他人任意使用之認
    識；縱使特殊情況偶有交付他人使用之需，亦必然深入瞭解
    用途及合理性後，始提供使用，方符常情。且該等專有物品
    如落入不明人士手中，而未加以闡明正常用途，極易被利用
    為財產犯罪之工具，此為報紙所經常報導，為依一般生活認
    知所易於體察之常識。又有犯罪意圖者，非有正當理由，竟
    提供金錢代價徵求他人之帳戶，則客觀上可預見其目的，係
    供為某筆資金之存入，後再行領出之用，且該筆資金之存入
    及提領過程係有意隱瞞其流程或避免行為人身分曝光之用意
    ，一般人本於一般認知能力均甚易瞭解。查被告為成年男子
    ，並非無社會經驗之人，明知存摺、提款卡等有關個人財產
    、身分之物品，倘淪落於不明人士手中，極易被利用為財產
    犯罪之工具，竟仍將其存摺、金融卡、密碼等物交付予與其
    身分上不具密切關係之人，顯然對於該帳戶將供作為不法使
    用，應有所認知。是雖卷內事證並無積極證據證明被告知悉
    取得其存摺、金融卡、密碼之人將如何犯罪，而無從認定被
    告有與該施詐之人有共同犯意聯絡、行為分擔，惟被告既對
    金融帳戶交付他人使用，可能遭持以從事財產犯罪已有所認
    知，其有幫助他人犯詐欺取財罪之不確定犯罪故意，殊堪認
    定。
  (七)綜上所述，本件事證明確，被告犯行洵堪認定，應依法論科
    。
三、按被告行為後，刑法部分條文業於94年2月2日修正公布，並
    於95年7月1日生效施行，新刑法第2條第1項「行為後法律有
    變更者，適用行為時之法律。但行為後之法律有利於行為人
    者，適用最有利於行為人之法律」之規定，係規範行為後法
    律變更所生新、舊法律比較適用之準據法，並非刑法實體法
    律，自不生行為後法律變更之比較適用問題，故刑法修正施
    行後，應適用該修正後之第2條第1項之規定，依「從舊、從
    輕」之原則綜合比較新、舊法律之適用最高法院95年度第 8
    次刑事庭會議決議參照。查：
  (一)刑法第339條第1項詐欺取財罪，其法定刑有關罰金部分為（
    銀元）1,000 元以下罰金。查刑法分則編各罪所定罰金刑之
    貨幣單位原為銀元，修正前刑法第33條第5 款規定：「罰金
    ：1 元（銀元）以上。」，而依罰金罰鍰提高標準條例規定
    ，就72年6月26日前修正之刑法部分條文罰金數額提高2至10
    倍，其後修正者則不提高倍數，並依現行法規所定貨幣單位
    折算新臺幣條例規定，以銀元1元折算新臺幣3元。修正後刑
    法第33條第5 款規定：「罰金：新臺幣一千元以上，以百元
    計算之。」，刑法第33條第5 款所定罰金貨幣單位經修正為
    新臺幣後，刑法分則各罪所定罰金刑之貨幣單位亦應配合修
    正為新臺幣，為使刑法分則編各罪所定罰金之最高數額與刑
    法修正前趨於一致，乃增訂刑法施行法第1條之1：「中華民
    國94年1月7日刑法修正施行後，刑法分則編所定罰金之貨幣
    單位為新臺幣。94年1月7日刑法修正時，刑法分則編未修正
    之條文定有罰金者，自94年1月7日刑法修正施行後，就其所
    定數額提高為30倍。但72年6月26日至94年1月7 日新增或修
    正之條文，就其所定數額提高為3 倍」。從而，刑法修正後
    刑法分則編各罪所定罰金刑之最高數額，適用刑法施行法第
    1條之1之規定後，並無不同，即對被告並無有利或不利之情
    形；惟修正後刑法第33條第5 款所定罰金刑最低數額，較之
    修正前提高，自以修正前刑法第33條第5 款規定有利於被告
    。是比較上述各條文修正前、後之結果，揆諸修正後刑法第
    2條第1項規定之「從舊從輕」原則，修正後之規定並非較有
    利於被告，依修正後刑法第2條第1項前段規定，應適用被告
    行為時即修正前之刑法相關規定論處。
  (二)修正後刑法第30條固有若干文字之更動，將「從犯」修正為
    「幫助犯」，將「幫助他人犯罪」修正為「幫助他人實行犯
    罪行為」，但均不影響「幫助犯無獨立性，必以正犯有犯罪
    行為之存在，始能存在」之從屬性質，故不涉及罪刑實質內
    容之變更，即無比較新舊法問題，應適用現時有效之刑法第
    30條。而刑法上之幫助犯，係對於犯罪與正犯有共同之認識
    ，而以幫助之意思，對於正犯資以助力，而未參與實施犯罪
    之行為者而言，最高法院75年臺上字第1509號、88年臺上字
    第1270號判決意旨可資參照。是如未參與實施犯罪構成要件
    之行為，而係出於幫助之意思提供助力，即屬幫助犯，而非
    共同正犯。
四、核被告所為，係犯刑法第30條第1 項、第339條第1項之幫助
    詐欺取財罪。檢察官於原聲請簡易判決處刑意旨（依刑事訴
    訟法第451條第3項與起訴有同一之效力）雖未敘及事實欄所
    載被告幫助詐欺集團之成年人詐得甲○○23,989元之犯行，
    惟此部分與上開業據檢察官起訴之犯行間為實質上一罪，亦
    為起訴效力所及，復經檢察官於原審審理時當庭更正補充，
    基於審判不可分原則，本院當應併予審究。公訴人雖認被告
    係犯洗錢防制法第9條第1項洗錢罪嫌之幫助犯，惟按洗錢防
    制法之制定，旨在防止特定重大犯罪不法所得之資金或財產
    ，藉由洗錢行為，諸如經由各種金融機關或其他交易管道，
    轉換成為合法來源之資金或財產，切斷資金與當初犯罪行為
    之關連性，隱匿犯罪行為或該資金不法來源或本質，使偵查
    機關無法藉由資金之流向追查犯罪行為人，其所保護之法益
    為國家對特定重大犯罪之追訴及處罰。又洗錢防制法第2 條
    第1 款之洗錢行為，其構成要件方面必須先有重大犯罪所得
    財物或財產上利益存在，再對之為掩飾或隱匿之行為，始能
    構成，所謂掩飾或隱匿，係指為避免上開訴追、處罰而使其
    所得財物或利益之來源合法化，或改變該財物或利益之本質
    者而言（最高法院92年度台上字第3639號判決意旨參照）。
    是除利用不知情之合法管道（如金融機關）為之外，其他使
    所得財物或利益之來源合法化，或改變該財物或利益之本質
    ，以避免追訴處罰之掩飾、藏匿犯特定重大犯罪所得財產或
    利益之行為均屬之。若非先有犯罪所得或利益，再加以掩飾
    或隱匿，而係取得犯罪所得或利益之犯罪手段，或未合法化
    犯罪所得或利益之來源，而能一目了然來源之不法性，即非
    洗錢防制法所規範之對象。本件係詐欺之人利用被告所交付
    之帳戶、提款卡、密碼，將詐欺所得之款項直接匯入被告之
    帳戶，其要求被害人將金錢匯入被告等帳戶之行為，為其實
    施詐欺行為之犯罪手段，並非取得財物後，另為掩飾、隱匿
    其詐欺所得之行為，亦非被告等於該詐欺之行為人實施詐欺
    犯罪取得財物後，另由被告等之掩飾、隱匿行為。且偵查機
    關得藉由被害人將款項匯入被告等帳戶等情，知悉資金來源
    之不法性，並得以追查資金之流向，資金與當初犯罪行為之
    關連性並未被切斷，與「掩飾」、「隱匿」之性質亦有不符
    ，核與洗錢防制法第2 條規定之洗錢行為構成要件有間，自
    不得論以洗錢防制法第9條第1項之幫助洗錢罪，公訴人起訴
    法條尚有未洽，惟其基本事實既屬同一，應予變更起訴法條
    。再被告係幫助他人犯罪，應依刑法第30條第2 項之規定，
    按正犯之刑減輕之。
五、原審對被告予以論罪科刑，固非無見。惟本件被告將其銀行
    帳戶、提款卡、密碼交付予他人，依現有證據以觀，該他人
    僅能認定係個人，尚難認定係詐欺集團之人，已如前述，原
    審卻認定被告係交付予詐欺集團之人，並論以幫助「連續」
    詐欺罪責，即有未合。被告上訴意旨，仍執陳詞否認犯行，
    雖無理由，但原判決既有上開可議之處，自應由本院撤銷改
    判。爰審酌被告提供銀行帳戶供詐欺之人使用，助長詐騙犯
    罪之風氣，所為已影響社會經濟交易安全，增加被害人尋求
    救濟之困難，並使犯罪之追查趨於複雜，並參酌被告之犯罪
    動機、手段、方法，犯罪所生之危害，被告並未實際獲利，
    犯後否認犯行，及其他一切情狀，量處有期徒刑四月。又被
    告行為時之刑法第41條第1 項前段規定：「犯最重本刑為五
    年以下有期徒刑以下之刑之罪，而受六個月以下有期徒刑或
    拘役之宣告，因身體、教育、職業、家庭之關係或其他正當
    事由，執行顯有困難者，得以一元以上三元以下折算一日，
    易科罰金」，且依修正前罰金罰鍰提高標準條例第2 條前段
    （現已刪除）之規定，將上開易科罰金之折算標準就其原定
    數額提高為一百倍折算一日，是被告行為時之易科罰金折算
    標準，應以銀元一百元至三百元折算一日，經折算為新臺幣
    後，應以新臺幣三百元至九百元折算為一日，惟95年7月1日
    施行之刑法第41條第1 項前段則規定：「犯最重本刑為五年
    以下有期徒刑以下之刑之罪，而受六個月以下有期徒刑或拘
    役之宣告者，得以新臺幣一千元、二千元或三千元折算一日
    ，易科罰金」，經比較修正前後規定之結果，應認修正後之
    法律並非較有利於被告，依修正後刑法第2條第1項之規定，
    自應適用行為時之法律即修正前之刑法第41條第1 項前段之
    規定，諭知有期徒刑易科罰金之折算標準為銀元三百元即新
    台幣九百元折算一日。
據上論斷，應依刑事訴訟法第369條第1項前段、第364條、第299
條第1項前段、第300條，刑法第2條第1項、第30條第1項、第2項
、第339條第1項、修正前刑法第33條第5款、第41條第1項前段，
刑法施行法第1條之1，修正刪除前罰金罰鍰提高標準條例第2 條
，現行法規所定貨幣單位折算新臺幣條例第2條，判決如主文。
本案經檢察官侯千姬到庭執行職務。
中　　華　　民　　國　　96　　年　　5　　月　　22 　　日
　　　　　　　　　刑事第十庭   審判長法　官 楊炳禎
　　　　　　　　　　　　　　 　　　  法　官 陳博志
　　　　　　　　　　　　　 　　　　  法　官 李春地
以上正本證明與原本無異。
檢察官如不服本判決，應於收受送達後十日內向本院提出上訴書
狀，其未敘述上訴之理由者並得於提起上訴後十日內向本院補提
理由書（均須按他造當事人之人數附繕本）。
被告不得上訴。
                                     書記官 蘇秋
中　　華　　民　　國　　96　　年　　5 　　月　　22　　日
附錄：本案論罪科刑法條全文
刑法第339條第1項：
意圖為自己或第三人不法之所有，以詐術使人將本人或第三人之
物交付者，處5年以下有期徒刑、拘役或科或併科1千元以下罰金
。
刑法第30條：
幫助他人實行犯罪行為者，為幫助犯。雖他人不知幫助之情者，
亦同。
幫助犯之處罰，得按正犯之刑減輕之。
